【裁判字號】    88,易,1215
【裁判日期】    890913
【裁判案由】    詐欺
【裁判全文】
臺灣彰化地方法院刑事判決                        八十八年度易字第一二一五號
    公  訴  人  臺灣彰化地方法院檢察署檢察官
    被      告  甲○○
右列被告因詐欺案件，經檢察官提起公訴（八十八年度偵緝字第六四號），本院判決
如左：
        主       文
甲○○無罪。
        理       由
一、本件公訴意旨略以：被告甲○○明知自己已遭金融機構列為拒絕往來，毫無償債
    能力，竟徵得丙○○之同意為掛名之負責人，實際經營欣雲實業股份有限公司（
    以下簡稱欣雲公司），而於民國八十四年七月七日，意圖為自己不法之所有，以
    經商急需款項週轉為由，至彰化縣彰化市○○路九十號，向洪年進（原名乙○○
    ）借款新台幣（以下同）二百九十萬元，且交付自行以欣雲公司及丙○○（業經
    檢察官不起訴處分）為名義簽發由其背書之支票三紙（付款人為彰化商業銀行鹿
    港分行，面額分別為一百萬元二紙、九十萬元一紙，支票號碼為ＦＱ─0000
    000至一八號，發票日均為八十四年八月二十一日），供為擔保，並佯稱該支
    票必可兌現等情，使洪年進信以為真，而交付前開款項。詎上開支票屆期均遭退
    票，未獲付款，被告甲○○亦避不見面，洪年進始知受騙等語，因認被告涉有刑
    法第三百三十九條第一項詐欺取財之罪嫌。
二、按犯罪事實應依證據認定之，無證據不得推定其犯罪事實；又不能證明被告犯罪
    者，應諭知無罪之判決，刑事訴訟法第一百五十四條、第三百零一條第一項前段
    分別定有明文。次按，事實之認定，應憑證據，如未能發現相當證據，或證據不
    足以證明，自不能以推測或擬制之方法以為裁判基礎；又認定不利於被告之事實
    ，須依積極證據，苟積極證據不足為不利於被告事實之認定時，即應為有利於被
    告之認定，更不必有何有利之證據。又告訴人之告訴，係以使被告受刑事訴追為
    目的，是其陳述是否與事實相符，仍應調查其他證據以資審認（最高法院三十年
    上字第八一六號、四十年臺上字第八六號、五十二年台上字第一三００號判例參
    照）。又詐欺罪之成立，以意圖為自己或第三人不法之所有，以詐術使人交付所
    有物或持有物為要件，而所謂以詐術使人交付，必須被詐欺者因行為人之詐術而
    陷於錯誤，若行為人並無詐欺意圖，且其所用方法不能認為詐欺，而交付者亦不
    致陷於錯誤者，即未能構成詐欺罪。
三、訊據被告甲○○堅決否認有何詐欺之犯行，辯稱：被告所經營之欣雲公司於八十
    四年六月間因資金之週轉，於被告所有之財產均已設定抵押，而無法再向金融業
    者貸款之情況下，為支付將屆期應付之貨款債務，不得不依經營地下錢莊之告訴
    人所提出之借貸條件，向告訴人借款新台幣（以下同）二百九十萬元，即由被告
    交付以欣雲公司為發票人、彰化商業銀行鹿港分行為付款人、帳號一五一四八─
    七、票面金額分別為六十萬元（發票日八十四年七月二十六日、票號ＦＱ000
    0000）、六十五萬元（發票日八十四年八月六日、票號ＦＱ0000000
    ）、一百萬元（發票日八十四年八月二十一日、票號ＦＱ0000000）、一
    百萬元（發票日八十四年八月二十一日、票號ＦＱ0000000）及九十萬元
    （發票日八十四年八月二十一日、票號ＦＱ0000000）以上共計四百十五
    萬元之支票五紙作為清償上開二百九十萬元借款之用，並由被告交付以訴外人丁
    ○○為發票人，鹿港信用合作社總社（帳號三０四二─七）為付款人，面額均為
    一百萬元、發票日均為八十四年十月五日，即共計二百萬元之支票二張作為上開
    借款之擔保。嗣被告即將向告訴人借貸之二百九十萬元用於清償屆期之應付貨款
    及維持公司之經營，而上開被告交付之二張票面金額六十萬元及六十五萬元之支
    票均由告訴人屆期提示兌現在案，直至八十四年八月十八日被告經營之欣雲公司
    之財務狀況仍未有起色且每下愈況，眼見交付清償告訴人借款之支票即將跳票，
    因畏於告訴人前於借款時謂屆期不還錢將有如何如何後果之說詞，故為保身家之
    安全，無奈逃離鹿港，擬再尋謀生之道，俾日後得以清償尚未還清之欠款，絕無
    詐欺之意圖，被告持前開七張支票作為清償及擔保，實屬商場之借貸習慣，且係
    依告訴人提出之條件而為之，復已有二張共計一百二十五萬元之支票票款已獲兌
    現，及前開供擔保之二張由訴外人丁○○開立之支票，已由丁○○於八十四年十
    一月初交付現金二百萬元予告訴人而取回之事實，足證被告並未施行任何使告訴
    人陷於錯誤之詐術行為，被告並無故意不為清償之意思，本件純屬民事糾葛，要
    與詐欺罪之構成要件不符合，且被告係正正當當做生意，並無經營六合彩，告訴
    人稱被告經營六合彩，且稱被告及丁○○所支付之票款為交付告訴人六合彩中獎
    之彩金，無非隱瞞被告已清償部分借款之事實，而入被告於罪等語。
四、經查，告訴人初稱：與被告並無金錢往來等語，而於檢察官收受被告於八十四年
    十一月十日所寄發之答辯狀，狀中詳述被告向告訴人借款並簽發前揭五張支票共
    計四百十五萬元及交付訴外人丁○○共計二百萬元之支票二紙，其中部分支票已
    兌現之經過後，告訴人於八十四年十一月十四日檢察官訊問時始稱：被告所交付
    之七張票其中二張六十萬元、六十五萬元有兌現，但這二張票是被告作六合彩組
    頭，我向她簽賭押中所得的彩金，至於丁○○這二張票也是我向被告簽賭六合彩
    押中他交給我的彩金，後來跳票，經人調解，我和丁○○以一百萬元和解等語。
    是以，依告訴人及被告所述，被告確有支付一百二十五萬元及丁○○之一百萬元
    （按證人丁○○部分因傳拘未到，故暫以告訴人所稱之一百萬元計算），共計二
    百二十五萬元，並有該面額六十萬元及六十五萬元之支票影本二紙及彰化縣鹿港
    鎮信用合作社函二份所檢附之丁○○存款不足退票分戶帳卡影本、丁○○三０四
    ─七帳號、發票日均為八十四年十月五日、面額均為一百萬元之退票理由單影本
    二紙在卷可稽，告訴人雖稱此為六合彩之彩金，惟本院查被告並無經營六合彩賭
    博之前科紀錄，此有台灣彰化地方法院檢察署刑案資料查註紀錄表在卷可稽，而
    告訴人於八十八年十一月九日、八十九年二月十五日本院訊問時亦稱：之前被告
    經營大家樂，我向他簽過，有中獎一百七十萬元左右，她給我一百萬及七十萬元
    的票，一百萬元是客票，七十萬元是欣雲公司的票，餘款拿現金給我，七十萬元
    的票有兌現，而一百萬元的票退票，後來以三十萬元達成和解，被告所拿給我的
    票已無從查對了，他當時並未另外交給我丁○○一百萬元之支票二張，除此之外
    並無與被告有金錢往來等語，是以被告所兌現之六十萬元及六十五萬元之支票及
    丁○○之二張各一百萬元之客票並非告訴人所稱七十萬元、一百萬元之支付六合
    彩彩金之票，此外告訴人又稱無證據足以證明被告確有經營六合彩，再參以丁○
    ○所簽發之二張面額各一百萬元之支票之發票日均為八十四年十月五日，如此亦
    為六合彩中獎彩金，告訴人怎可能在被告八十四年八月二十一日所交付之二百九
    十萬元之支票跳票後，於被告信用不佳之情況下仍向其簽賭六合彩，故告訴人所
    稱被告所清償之一百二十五萬元票款及丁○○之一百萬元票款均係六合彩之中獎
    彩金，顯不足採，堪認被告向告訴人所借之二百九十萬元款項至少已清償二百二
    十五萬元。另告訴人稱：我之前曾經營宏福當舖，至於本次借款是否在經營當舖
    期間所借出，告訴人已不復記憶等語，且告訴人確曾於八十六年間因經營宏府當
    鋪，為檢察官以八十六年度偵字第一八七八號以其涉有重利罪嫌提起公訴，雖嗣
    後經本院判決無罪，然證人呂錦銘有提及「借款三萬元，利息計算是每十五天為
    一期，為二千五百元」等語，然非金融業者而專門以借錢他人取得利息之人，因
    借款人急需，故習慣上於借款時常有要求借款人開立比借款金額多甚或二倍之票
    作為清償及擔保，故告訴人雖尚持有被告所交付欣雲公司簽發並由被告背書之面
    額共計二百九十萬元之遭退票支票三紙，然被告既只向告訴人借款二百九十萬元
    ，且如前所述，被告既至少已清償二百二十五萬元，尚餘六十五萬元尚未清償，
    若被告於借款之時即意圖詐欺，則被告大可不必清償借款二百二十五萬元，僅餘
    六十五萬元借款未清償，是以本件應僅係雙方債務不履行之民事糾葛，尚無法即
    認被告自始即有詐欺告訴人之犯意。綜上所述，被告所辯應堪採信，此外復查無
    其他積極之證據足認被告涉有詐欺之犯行，被告犯罪不能證明，依前揭說明，自
    應為無罪之諭知。
據上論斷，應依刑事訴訟法第三百零一條第一項，判決如主文。
本案經檢察官孫志遠到庭執行職務。
中      華      民      國    八十九    年      九      月     十三     日
                                台灣彰化地方法院刑事第二庭
                                    法      官  石  馨  文
右正本證明與原本無異。
如不服本判決，應於判決送達後十日內，向本院提出上訴狀( 須附繕本 )。
告訴人或被害人對於判決如有不服具備理由請求檢察官上訴者，其上訴期間之計算係
以檢察官收受判決正本之日期為準。
                                    法院書記官  王  振  州
中      華      民      國    八十九    年      九      月     十九     日


司法院資訊處製作；財團法人民間司法改革基金會備份。
